最高法院民事判決　　　　　　　　　　　　　　　　八十八年度台上字第二二二號
　　上　訴　人　加華營造股份有限公司
　　法定代理人　廖柏穗
　　訴訟代理人　林良財律師
　　被 上訴 人　中華工程股份有限公司
　　法定代理人　姚浙生
右當事人間請求履行契約事件，上訴人對於中華民國八十七年三月二十七日台灣高等
法院第二審判決（八十六年度重上字第四三號），提起上訴，本院判決如左：
    主  文
上訴駁回。
第三審訴訟費用由上訴人負擔。
    理  由
本件被上訴人主張：伊因承攬臺北市政府中心新建工程，第一審共同被告固德營造股
份有限公司（下稱固德公司）邀同上訴人為連帶保證人，於民國七十六年五月六日與
伊簽訂分包工程合約，承攬上開工程中之鋼筋加工及組立工程部分，嗣該分包工程合
約於七十七年六月廿九日合意終止。依分包工程合約第十六條約定，由伊供給之各項
材料，均按合約規定數量，固德公司一經具領，不得要求更換，即須負責妥為保管，
謹慎使用，如果保管欠週，使用失慎等原因，致有數量短少，或因搬運中損壞遺失，
或中途變換等情事，統應由固德公司負責賠償補足。各項材料如有不足，除因變更設
計或合約另有規定外，應由固德公司補足之。固德公司於施工期間向伊領用之鋼筋總
計三三二三點八六四噸，至固德公司與伊合意終止合約時，重新盤點過磅後僅剩一○
四九噸，扣除已完工及加工尚未組合部分之鋼筋重量一六七三點八七噸，不足如原判
決附表所示規格之鋼筋重量共計為六○○‧九九四噸，固德公司依約有補足繳還不足
之鋼筋之義務。上訴人為固德公司之連帶保證人，應負連帶補足之義務等情。爰依上
開分包工程合約及連帶保證契約約定，求為命上訴人連帶給付伊如原判決附表所示鋼
筋共計六○○‧九九四噸之判決（被上訴人於第一審請求上訴人與固德公司連帶給付
如第一審判決附表所示規格之鋼筋重量共計六五八‧三六一噸，於第二審審理中減縮
聲明如上述鋼筋數量。被上訴人另請求倘上訴人不願連帶繳還鋼筋，應連帶按當時鋼
筋之市價折算現金新台幣七百十一萬零二百八十八元給付被上訴人部分，經第一審為
被上訴人敗訴之判決後，未據被上訴人聲明不服。被上訴人請求第一審共同被告固德
公司連帶給付部分，經第一審判決固德公司敗訴後，未據固德公司聲明不服）。
上訴人則以：固德公司並無鋼筋數量不足情事；伊未參與台北市政大樓鋼筋加工組立
工程合約解除結案事宜協調會議，協調結果無拘束力；被上訴人另向固德公司收取履
約保證金，且固德公司有總工程款之百分之十即至少新台幣二百三十九萬八千元之保
留款尚未領取，而上開協調會議中已論及鋼筋短缺事，衡情得自該保留款及履約保證
金中扣抵，殊無讓固德公司領走保留款及保證金後再另為請求鋼筋短缺損失之理；本
件工程既經被上訴人與固德公司合意解除，上訴人之保證債務已隨主債務而消滅。其
後雙方所為約定返還價金等之債務，乃屬新發生之債務，與業已消滅之原保證債務無
關等語，資為抗辯。
原審依審理之結果，以：被上訴人主張其因承攬臺北市政府中心新建工程，固德公司
於七十六年五月六日與之簽訂分包工程契約，向被上訴人承攬上開工程中之鋼筋加工
及組立工程，並以上訴人為固德公司之連帶保證人之事實，為兩造所不爭執，並有分
包工程合約書、合約保證書在卷可稽（一審卷十至十三頁），堪信為真實。被上訴人
復主張上開分包工程合約於七十七年六月二十九日經其與固德公司合意終止等語，業
據提出臺北市政大樓鋼筋加工組立工程合約解除結案事宜協調會議記錄為證（一審卷
十四至十六頁）。該協調會記錄記載出席者包括被上訴人之代理人鍾賜麟等及固德公
司之代理人趙大本，各出席者均於會議記錄上簽名，記錄內容真實，此業據證人鍾賜
麟到庭證述明確（原審卷四二至四三頁）。依會議記錄內容觀之，有關已完工部分仍
應給付工程款，固德公司並應將所餘鋼筋繳回，顯係約定合約向後失其效力，對於已
完工部分之雙方權利義務不生影響，與解除契約係雙方互負回復原狀義務者不同，本
件分包工程合約係經被上訴人與固德公司（原判決誤載為加華公司）合意終止，應無
疑義。固德公司為本件分包工程合約之主債務人，上訴人係固德公司之連帶保證人，
該分包工程合約中既未約定終止合約應經連帶保證人即上訴人之同意，則合約之終止
以由固德公司與被上訴人協議定之為已足，不受上訴人是否參與之影響。被上訴人與
固德公司之分包工程合約第十六條約定：「規定由甲方（即被上訴人）供給之各項材
料，均按合約規定數量，在指定地點或倉庫發給。乙方（即固德公司）應按甲方通知
之時間，適時具領保管，不得拒領，材料儲存之場所，應依合約規定，妥為準備，並
經工程師之同意後辦理，各項材料乙方一經具領，不得要求更換，即須負責妥為保管
，謹慎使用。如果保管欠週，使用失慎等原因，致有數量短少，或因搬運中損壞遺失
，或中途變換等情事，統應由乙方負責賠償補足，不得要求補發或退換。……各項材
料如有不足，除因變更設計或合約另有規定外，應由乙方補足之。」被上訴人主張固
德公司於施工期間向被上訴人領用之鋼筋總計三三二三點八六四噸，業據提出固德公
司鋼筋使用、領料、退料數量統計表（一審卷八七頁）、固德公司領用鋼筋統計表（
一審卷五四頁）、廠商領料單（一審卷五六至七四頁）、證明書（一審卷七五頁）、
過磅單暨統計表（一審卷八九至一一三頁）、四次估驗計價單（一審卷一一六至一一
九頁）附卷為證。據證人鍾賜麟證稱：「市政大樓鋼筋是由市政府供應，加工組立部
分轉包予固德公司，監造是中興工程顧問社，鋼筋是先過磅，且由被上訴人、中興工
程顧問社及固德公司三方面會同過磅，過磅單確認是否確實，被上訴人負責收到後交
予固德公司，有固德公司領料專用章蓋章」（原審卷四二、四三頁）。證人即前被上
訴人物料管理員朱文禎（現已離職）證稱：「請料手續為廠商（指固德公司）須多少
鋼筋，要先請料，我們是報給中興顧問社，中興顧問社再向新建工程處（指台北市政
府工務局新建工程處）申請，新建工程處再發下來，新建工程處會通知中興顧問社，
中興顧問社會通知我們（指被上訴人），我們再通知下包（指固德公司），再一起去
新建工程處會同過磅，再原車將原料載到工地……運送單上均會有詳細記載重量，大
家馬上簽字於運送單。領料時固德公司有蓋專用章」（原審卷九二頁），證人即台北
市政府工務局新建工程處料工吳桂枝證稱：「任何工程只要由市政府供應鋼筋的，都
要由我們過磅」（原審卷五七頁）等語。另徵諸固德公司出具之證明書記載「本公司
承包貴所（指被上訴人市政中心施工所）市政大樓鋼筋加工組立一案，該案由貴所供
應鋼筋，為收料方便，本公司擬用後列印章一式為領料專用章，凡經該印章所蓋之貴
所領料單，本公司均予承認」，卷附領料單上所蓋用之固德公司領料專用章，又經證
人朱文禎證明真正，過磅單亦經吳桂枝證明真正，自堪信固德公司確有領用領料單所
載之鋼筋。至於領料單中有少數係由被上訴人之施工組長簽字，而非蓋用印章，但被
上訴人既不否認其簽名為真，且領料單上均有固德公司領料專用印文及發料及領料人
員之印文，且有台北市政府新建工程處收料地磅記錄卡及鋼筋運料單可資佐證（外放
證物），堪信固德公司確有領用該部分之鋼筋。固德公司於合約終止時，已完工及加
工尚未組合部分之鋼筋數量為一六七三點八七噸（即算至合約終止時依合約被上訴人
應供給由固德公司使用之數量），有上開統計表可證，固德公司所持有剩餘之鋼筋數
量，經盤點為一○四九噸，有上開協調會記錄可稽。上訴人雖辯稱依統計表記載尚有
下腳料之退料五○點二二噸，亦應由固德公司應繳回之鋼筋數量中扣除云云，惟合約
終止時經盤點所餘鋼筋為一○四九噸，依上開統計表之記載，盤點過磅之鋼筋數量包
括固德公司終止合約時退還之鋼筋五五六‧七六噸、四三四‧八七三噸及下腳料五○
‧二二噸，合計退還之數量一○四一‧九噸，雖與協調會記錄記載之一○四九噸有七
‧一噸之差距，姑不論被上訴人主張協調會記錄所載一○四九噸係錯誤，實係一○四
一‧九噸等情，然此五○‧二二噸已包括於一○四九噸內，則無可疑，自不得再將此
五○‧二二噸重複扣除。固德公司領用之鋼筋數量為三三二三‧八六四噸，固德公司
於合約終止時依約已使用之鋼筋數量為一六七三‧八七噸，扣除後尚餘一六四九‧九
九四噸，而經盤點僅餘一○四九噸，不足六○○‧九九四噸，依上開合約之約定，固
德公司自應負責賠償。固德公司係於履行本件分包工程合約時，有債務不履行情形，
而應負賠償責任，固德公司既與被上訴人合意終止合約，於合約終止前固德公司應負
之賠償責任，依兩造簽訂之合約保證書約定（一審卷十三頁），上訴人自應負連帶賠
償責任。上訴人辯稱此為固德公司於分包工程合約解除後新發生之債務，洵非可採。
上訴人又辯稱被上訴人有向固德公司收取履約保證金，並扣有工程款百分之十為保留
款尚未給付固德公司云云。然被上訴人否認有向固德公司收取履約保證金，上訴人亦
未舉證證明。且固德公司負賠償責任，所應給付者係鋼筋，固德公司既非不能給付，
尚不得逕以工程款或履約保證金扣抵。上訴人此部分所辯，亦非可採。從而，被上訴
人依本件分包工程合約及連帶保證契約請求上訴人連帶給付如原判決附表所示之鋼筋
共計六○○‧九九四噸，即非無據，應予准許。爰維持第一審所為上訴人敗訴部分之
判決，駁回其上訴，經核於法並無違背。上訴論旨，就原審取捨證據、認定事實及解
釋契約之職權行使，指摘原判決不當，求予廢棄，非有理由。
據上論結，本件上訴為無理由。依民事訴訟法第四百八十一條、第四百四十九條第一
項、第七十八條，判決如主文。
中      華      民      國    八十八    年      一      月    二十九    日
                              最高法院民事第二庭
                                  審判長法官  曾  桂  香
                                        法官  劉  延  村
                                        法官  徐  璧  湖
                                        法官  劉  福  聲
                                        法官  黃  秀  得
      右正本證明與原本無異
                                              書  記  官
中      華      民      國    八十八    年      二      月      九      日
